ACORDAO-COMPLETO-2494244

ACÓRDÃO 18069/2021 ATA 37/2021 - SEGUNDA CÂMARA

VISTOS, relatados e discutidos estes autos de tomada de contas especial instaurada pela Secretaria Especial de Cultura, em desfavor do Sr. Luciano Augusto Lopes, em razão da não comprovação da regular aplicação dos recursos captados por força do projeto cultural denominado "OFICINA DE MONTAGEM TEATRAL" (Pronac 01-2704) , cujo objetivo consistia na "realização de oficinas para aproximadamente 90 (noventa) pessoas, ministrando cursos nas áreas: Elaboração e Pesquisas de Texto, Interpretação, Criação e Desenvolvimento de Cenários e Figurinos, Elaboração e Execução de Trilhas Sonora, prevista a apresentação de 08 (oito) espetáculos, sem a cobrança de ingressos".
ACORDAM os Ministros do Tribunal de Contas da União, reunidos em Sessão da Segunda Câmara, ante as razões expostas pelo Relator, em:
9.1. considerar revel o responsável Luciano Augusto Lopes, para todos os efeitos, dando-se prosseguimento ao processo, com fulcro no art. 12, § 3º, da Lei 8.443/1992; 
9.2. julgar irregulares, nos termos dos arts. 1º, inciso I, 16, inciso III, alíneas b e c, da Lei 8.443/1992, c/c os arts. 19 e 23, inciso III, da mesma Lei, as contas do responsável Luciano Augusto Lopes, condenando-o ao pagamento das importâncias a seguir especificadas, atualizadas monetariamente e acrescidas dos juros de mora, calculadas a partir das datas discriminadas até a data da efetiva quitação do débito, fixando-lhe o prazo de quinze dias, para que comprove, perante o Tribunal, o recolhimento das referidas quantias aos cofres do Fundo Nacional de Cultura, nos termos do art. 23, inciso III, alínea "a", da citada lei, c/c o art. 214, inciso III, alínea "a", do Regimento Interno do TCU.
	Data de ocorrência
	Valor histórico (R$) 

	16/10/2001
	21.000,00

	18/10/2001
	19.000,00

	26/10/2001
	480,00

	2/1/2002
	39.000,00

	26/1/2002
	9.120,00

	1/8/2002
	5.000,00

	1/9/2002
	5.000,00

9.3. autorizar, desde logo, a cobrança judicial das dívidas, caso não atendida a notificação, na forma do disposto no art. 28, inciso II, da Lei 8.443/1992;
9.4. autorizar também, desde logo, se requerido, com fundamento no art. 26, da Lei 8.443, de 1992, c/c o art. 217, §§ 1º e 2º do Regimento Interno do TCU, o parcelamento da dívida em até 36 parcelas, incidindo, sobre cada parcela, corrigida monetariamente, os correspondentes acréscimos legais, fixando-lhe o prazo de quinze dias, a contar do recebimento da notificação, para comprovar, perante o Tribunal, o recolhimento da primeira parcela, e de trinta dias, a contar da parcela anterior, para comprovar os recolhimentos das demais parcelas, devendo incidir, sobre cada valor mensal, atualizado monetariamente, os juros de mora devidos, no caso do débito, na forma prevista na legislação em vigor, alertando o responsável de que a falta de comprovação do recolhimento de qualquer parcela importará o vencimento antecipado do saldo devedor, nos termos do § 2º do art. 217 do Regimento Interno deste Tribunal; 
9.5. enviar cópia deste Acórdão à Procuradoria da República no Estado de São Paulo, nos termos do § 3º do art. 16 da Lei 8.443/1992, c/c o § 7º do art. 209 do Regimento Interno do TCU, para adoção das medidas cabíveis; 
9.6. enviar cópia deste Acórdão à Secretaria Especial da Cultura, para ciência;
9.7. informar à Procuradoria da República no Estado de São Paulo e à Secretaria Especial da Cultura que a presente deliberação, acompanhada do Relatório e do Voto que a fundamentam, está disponível para a consulta no endereço www.tcu.gov.br/acordaos, além de esclarecer que, caso requerido, o TCU poderá fornecer sem custos as correspondentes cópias, de forma impressa; 
9.8. informar à Procuradoria da República no Estado de São Paulo que, nos termos do parágrafo único do art. 62 da Resolução TCU 259/2014, os procuradores e membros do Ministério Público credenciados nesta Corte podem acessar os presentes autos de forma eletrônica e automática, ressalvados apenas os casos de eventuais peças classificadas como sigilosas, as quais requerem solicitação formal.

Tomada de Contas Especial instaurada pela Secretaria Especial de Cultura em razão de não comprovação da regular aplicação dos recursos repassados pela União, Lei Rouanet, que teve por objeto a realização de oficinas para aproximadamente 90 (noventa) pessoas, ministrando cursos nas áreas: Elaboração e Pesquisas de Texto, Interpretação, Criação e Desenvolvimento de Cenários e Figurinos, Elaboração e Execução de Trilhas Sonora. O resultado destas oficinas será a apresentação de 08 (oito) espetáculos, sem a cobrança de ingressos. (nº da TCE no sistema: 1970/2018).

Segunda Câmara

Secretaria Especial da Cultura.

3. Interessados/Responsáveis:
3.1. Responsável: Luciano Augusto Lopes (XXX.291.508-XX).

13.1. Ministros presentes: Bruno Dantas (Presidente), Augusto Nardes (Relator), Aroldo Cedraz e Raimundo Carreiro.
13.2. Ministros-Substitutos presentes: Marcos Bemquerer Costa e André Luís de Carvalho.

AUGUSTO NARDES

Adoto como relatório a instrução elaborada no âmbito da Secretaria de Tomada de Contas Especial (peça 52) , ratificada de forma unânime pela instância diretiva da unidade (peças 53/54) e pelo Ministério Público junto ao TCU (peça 55) :
"INTRODUÇÃO
Cuidam os autos de tomada de contas especial instaurada pela Secretaria Especial de Cultura, em desfavor do Sr. Luciano Augusto Lopes (CPF: XXX.291.508-XX) , em razão da não comprovação da regular aplicação dos recursos captados por força do projeto cultural denominado "OFICINA DE MONTAGEM TEATRAL" (Pronac 01-2704) , cujo objetivo consistia na "realização de oficinas para aproximadamente 90 (noventa) pessoas, ministrando cursos nas áreas: Elaboração e Pesquisas de Texto, Interpretação, Criação e Desenvolvimento de Cenários e Figurinos, Elaboração e Execução de Trilhas Sonora. O resultado destas oficinas será a apresentação de 08 (oito) espetáculos, sem a cobrança de ingressos" (peça 2) .
HISTÓRICO
Em 23/10/2018, com fundamento na IN/TCU 71/2012, alterada pela IN/TCU 76/2016 e DN/TCU 155/2016, o dirigente da instituição Secretaria Especial de Cultura autorizou a instauração da tomada de contas especial (peça 28) . O processo foi registrado no sistema e-TCE com o número 1970/2018.
A Portaria MinC Nº 569 de 2 de outubro de 2001, autorizou a captação do valor de apoio, totalizando R$ 118.849,15, no período de 28/09/2001 a 31/12/2002 (peça 4) , com prazo para execução dos recursos 28/09/2001 a 31/12/2002, recaindo o prazo para prestação de contas em 30/1/2003.
A empresa proponente captou recursos autorizados, no montante de R$ 98.600,00, conforme atestam os extratos bancários (peça 11) . Os recursos foram creditados na conta bancária nas seguintes datas (peça 11) :
	Valor R$
	Data

	21.000,00
	16/10/2001

	19.000,00
	18/10/2001

	480,00
	26/10/2002

	39.000,00
	2/1/2002

	9.120,00
	26/1/2002

	5.000,00
	1/8/2002

	5.000,00
	1/9/2002

O Relatório de Execução - Passivo/G3/Sefic/MinC, de 27/6/2018 (peça 13) , sugeriu a reprovação do projeto em virtude das seguintes constatações:
Com captação de 82% dos recursos aprovados, o proponente promoveu uma oficina teatral única e exclusivamente destinada a alunos da escola de idiomas CEL-LEP, realizando a montagem de um espetáculo em inglês, com apresentações nos dias 07, 08 e 09/12/2001, no Hotel Hilton, em São Paulo. Não houve cobrança de bilheteria e os ingressos foram distribuídos a alunos, professores e familiares de alunos da escola.
Desta forma, os produtos resultantes do projeto foram restritos a circuitos privados, em prejuízo da sua exibição, utilização e circulação públicas. O proponente foi diligenciado, em 27/02/2018 (fls. 277-285) , para esclarecimentos e envio de documentação complementar à análise, não tendo respondido até a presente data.
Assim, não foi comprovada a oferta de 6 oficinas de montagem teatral para comunidades escolares e a realização de 8 sessões de apresentações do espetáculo resultante, como previsto no Plano de Trabalho aprovado. (Grifa-se) 
O Laudo de Reprovação da Prestação de Contas - 370/2018/G3/Passivo/SEFIC/MinC (peça 19) ratificou as conclusões técnicas, manifestando-se pela reprovação da prestação de contas e inadimplência do proponente e responsável
O fundamento para a instauração da Tomada de Contas Especial, conforme consignado na matriz de responsabilização originalmente elaborada pelo tomador de contas, foi a constatação da seguinte irregularidade: 
Deixar de comprovar o objeto proposto no projeto, não encaminhado a documentação necessária à correta avaliação quanto ao cumprimento do objeto pactuado. Tal atitude é contraria ao disposto no Art. 10. da Portaria MinC nº 01/2013, bem como ao Art. 15 da Portaria MinC Nº 01/2017. 
O responsável arrolado na fase interna foi devidamente comunicado (peças 18 e 19) , e diante da ausência de justificativas para elidir a irregularidade e da não devolução dos recursos, instaurou-se a tomada de contas especial.
No Relatório de TCE nº 1970/2018 (peça 33) , o tomador de contas concluiu que, em 23/10/2018, o prejuízo importaria no valor atualizado, sem juros, de R$ 629.704,85, imputando a responsabilidade ao Sr. Luciano Augusto Lopes, na condição de proponente. 
Em 4/2/2020, a Controladoria-Geral da União emitiu o relatório de auditoria (peça 35) , em concordância com o relatório do tomador de contas. O certificado de auditoria e o parecer do dirigente do órgão de controle interno concluíram pela irregularidade das presentes contas (peças 36 e 37) .
Em 30/3/2020, o ministro responsável pela área atestou haver tomado conhecimento das conclusões contidas no relatório e certificado de auditoria, bem como do parecer conclusivo do dirigente do órgão de controle interno, manifestando-se pela irregularidade das contas, e determinou o encaminhamento do processo ao Tribunal de Contas da União (peça 38) .
Na instrução inicial (peça 41) , verificou-se que ainda remanesciam pendentes de comprovação a oferta de 6 (seis) oficinas de montagem teatral para comunidades escolares, e a realização de 8 (oito) apresentações do espetáculo proposto, objetos de diligências endereçadas ao responsável com vistas ao exame conclusivo da prestação de contas (peças 15 e 17) , notadamente quanto aos indícios de que os produtos resultantes do projeto foram restritos a público privado.
Assim, propôs-se a realização de citação para a seguinte irregularidade: 
1.1. Irregularidade: não comprovação da boa e regular aplicação dos recursos captados com base em incentivo cultural, em virtude da insuficiência da prestação de contas, na qual se constatou indícios de restrição do produto cultural, exclusivamente, a público privado, e de que não teriam sido ofertadas as 6 (seis) oficinas de montagem teatral para comunidades escolares, e a realização de 8 (oito) apresentações do espetáculo resultante, na forma proposta no Pronac 01-2704.
1.1.1. Evidências da irregularidade: documentos técnicos presentes nas peças 4, 13, 14, 15, 16, 17, 18, 19, 23, 26 e 27.
1.1.2. Normas infringidas: Portaria MinC nº 01/2013 Art. 10.  Portaria MinC Nº 01/2017. Art. 15.  IN STN nº 01/97, art. 22; Portaria nº 46/98, art. 40; Portaria n 86/2014, art. 6º, III; Decreto nº 5761/2006, art. 7º, parágrafo 2º, Lei nº 8.313/91.
1.2. Débitos relacionados ao responsável Luciano Augusto Lopes (CPF: XXX.291.508-XX) :
	Data de ocorrência
	Valor histórico (R$) 

	16/10/2001
	21.000,00

	18/10/2001
	19.000,00

	26/10/2001
	480,00

	2/1/2002
	39.000,00

	26/1/2002
	9.120,00

	1/8/2002
	5.000,00

	1/9/2002
	5.000,00

1.2.1. Cofre credor: Fundo Nacional de Cultura.
1.2.2. Responsável: Luciano Augusto Lopes (CPF: XXX.291.508-XX) .
1.2.2.1. Conduta: apresentar prestação de contas insuficiente para comprovar a boa e regular aplicação dos recursos captados com amparo no Pronac 01-2704, na qual se constatou indícios de restrição do produto cultural, exclusivamente, a público privado, e de que não teriam sido ofertadas as 6 (seis) oficinas de montagem teatral para comunidades escolares, e a realização de 8 (oito) apresentações do espetáculo resultante, na forma proposta no Pronac 01-2704.
1.2.2.2. Nexo de causalidade: A apresentação de prestação de contas insuficiente resultou na impossibilidade de comprovar a boa e regular aplicação dos recursos captados com amparo no Pronac 01-2704 e, consequentemente, em presunção de dano ao erário; o não oferecimento de das 6 (seis) oficinas de montagem teatral para comunidades escolares, bem como a não realização de 8 (oito) apresentações do espetáculo resultante, e também a restrição do produto cultural exclusivamente a público privado resultaram em não atingimento dos objetivos do projeto cultural e, assim, em dano ao erário.
1.2.2.3. Culpabilidade: Não há excludentes de ilicitude, de culpabilidade e de punibilidade; é razoável supor que o responsável tinha consciência da ilicitude de sua conduta; era exigível conduta diversa da praticada, qual seja, apresentar a prestação de contas contendo todos os documentos necessários à comprovação da regular aplicação dos recursos federais repassados, conforme estabelecido nas normas aplicáveis, bem como executar o projeto na sua totalidade. 
Encaminhamento: citação.
Em cumprimento ao pronunciamento da unidade (peça 43) , foi efetuada citação do Sr. Luciano Augusto Lopes, nos moldes adiante:
	Comunicação: Ofício 36034/2020 - Seproc (peça 45) 
Data da Expedição: 11/8/2020
Data da Ciência: não houve (Desconhecido) (peça 46) 
Observação: Ofício enviado para o endereço do responsável, conforme pesquisa na base de dados  no sistema da Receita Federal, custodiada pelo TCU.
	
	Comunicação: Edital 1348/2020 - Seproc (peça 48) 
Data da Publicação: 11/9/2020 (peça 49) 
Fim do prazo para a defesa: 26/9/2020
	
Conforme Despacho de Conclusão das Comunicações Processuais (peça 50) , as providências inerentes às comunicações processuais foram concluídas. 
Transcorrido o prazo regimental, o responsável Luciano Augusto Lopes permaneceu silente, devendo ser considerado revel, nos termos do art. 12, § 3º, da Lei 8.443/1992.
ANÁLISE DOS PRESSUPOSTOS DE PROCEDIBILIDADE DA IN/TCU 71/2012
Avaliação de Viabilidade do Exercício do Contraditório e Ampla Defesa
	Verifica-se que não houve o transcurso de mais de dez anos desde o fato gerador sem que tenha havido a notificação do responsável pela autoridade administrativa federal competente (art. 6º, inciso II, c/c art. 19 da IN/TCU 71/2012, modificada pela IN/TCU 76/2016) , uma vez que o fato gerador da irregularidade sancionada ocorreu em 1/9/2002, e o responsável foi notificado sobre a irregularidade pela autoridade administrativa competente conforme abaixo:
1. Luciano Augusto Lopes, por meio do ofício acostado à peça 24, recebido em 5/3/2018, conforme AR (peça 27) .
Valor de Constituição da TCE 	
	Verifica-se, ainda, que o valor atualizado do débito apurado (sem juros) em 1/1/2017 é de R$ 260.991,71, portanto superior ao limite mínimo de R$ 100.000,00, na forma estabelecida conforme os arts. 6º, inciso I, e 19 da IN/TCU 71/2012, modificada pela IN/TCU 76/2016. 
OUTROS PROCESSOS/DÉBITOS NOS SISTEMAS DO TCU COM OS MESMOS RESPONSÁVEIS
Informa-se que foi encontrado processo no Tribunal com o mesmo responsável:
	Responsável
	Processos

	Luciano Augusto Lopes
	Processo 006.316/2014-0 [CBEX, encerrado, "Cobrança Executiva de débito originária do (s) AC (s) AC-176-1/2014-2C    , referente ao TC Processo 013.081/2013-6"]
Processo 006.319/2014-9 [CBEX, encerrado, "Cobrança Executiva de multa originária do (s) AC (s) AC-176-1/2014-2C    , referente ao TC Processo 013.081/2013-6"]
Processo 013.081/2013-6 [TCE, encerrado, "TCE contra os Srs. José Clementino Pessoa Pando e Luciano Augusto Lopes, sócios da Brazilian Spotligths ProduçõesLtda., por omissão no dever de prestar contas dos recursos destinados à realização do Projeto cadastrado sob o nº Pronac 02/1443 - SEFIC/MinC (proc. orig. 01400.000242/2010-33) "]

A tomada de contas especial está, assim, devidamente constituída e em condição de ser instruída.
EXAME TÉCNICO
Da validade das notificações:
Preliminarmente, cumpre tecer breves considerações sobre a forma como são realizadas as comunicações processuais no TCU. A esse respeito, destacam-se o art. 179, do Regimento Interno do TCU (Resolução 155, de 4/12/2002) e o art. 4º, inciso III, § 1º, da Resolução TCU 170, de 30 de junho de 2004, in verbis:
Art. 179. A citação, a audiência ou a notificação, bem como a comunicação de diligência, farse-ão:
I - mediante ciência da parte, efetivada por servidor designado, por meio eletrônico, fac-símile, telegrama ou qualquer outra forma, desde que fique confirmada inequivocamente a entrega da comunicação ao destinatário;
II - mediante carta registrada, com aviso de recebimento que comprove a entrega no endereço do destinatário;
III - por edital publicado no Diário Oficial da União, quando o seu destinatário não for localizado
 (...) 
Art. 3º As comunicações serão dirigidas ao responsável, ou ao interessado, ou ao dirigente de órgão ou entidade, ou ao representante legal ou ao procurador constituído nos autos, com poderes expressos no mandato para esse fim, por meio de:
I - correio eletrônico, fac-símile ou telegrama;
II - servidor designado;
III - carta registrada, com aviso de recebimento;
IV - edital publicado no Diário Oficial da União, quando o seu destinatário não for localizado, nas hipóteses em que seja necessário o exercício de defesa.
Art. 4º. Consideram-se entregues as comunicações:
I - efetivadas conforme disposto nos incisos I e II do artigo anterior, mediante confirmação da ciência do destinatário;
II - realizadas na forma prevista no inciso III do artigo anterior, com o retorno do aviso de recebimento, entregue comprovadamente no endereço do destinatário;
III - na data de publicação do edital no Diário Oficial da União, quando realizadas na forma prevista no inciso IV do artigo anterior.
§ 1º O endereço do destinatário deverá ser previamente confirmado mediante consulta aos sistemas disponíveis ao Tribunal ou a outros meios de informação, a qual deverá ser juntada ao respectivo processo.
 (...) 
Bem se vê, portanto, que a validade da citação via postal não depende de que o aviso de recebimento seja assinado pelo próprio destinatário da comunicação, o que dispensa, no caso em tela, a entrega do AR em "mãos próprias". A exigência da norma é no sentido de o Tribunal verificar se a correspondência foi entregue no endereço correto, residindo aqui a necessidade de certeza inequívoca. 
Não é outra a orientação da jurisprudência do TCU, conforme se verifica dos julgados a seguir transcritos:
São válidas as comunicações processuais entregues, mediante carta registrada, no endereço correto do responsável, não havendo necessidade de que o recebimento seja feito por ele próprio (Acórdão 3648/2013-TCU-Segunda Câmara, Relator Min. José Jorge) ;
É prescindível a entrega pessoal das comunicações pelo TCU, razão pela qual não há necessidade de que o aviso de recebimento seja assinado pelo próprio destinatário. Entregandose a correspondência no endereço correto do destinatário, presume-se o recebimento da citação. (Acórdão 1019/2008-TCU-Plenário, Relator Min. Benjamin Zymler) ;
As comunicações do TCU, inclusive as citações, deverão ser realizadas mediante Aviso de Recebimento - AR, via Empresa Brasileira de Correios e Telégrafos, bastando para sua validade que se demonstre que a correspondência foi entregue no endereço correto. (Acórdão 1526/2007-TCU-Plenário, Relator Min. Aroldo Cedraz) .
A validade do critério de comunicação processual do TCU foi referendada pelo Supremo Tribunal Federal, nos termos do julgamento do MS-AgR 25.816/DF, por meio do qual se afirmou a desnecessidade da ciência pessoal do interessado, entendendo-se suficiente a comprovação da entrega do "AR" no endereço do destinatário:
Ementa: agravo regimental. Mandado de segurança. Desnecessidade de intimação pessoal das decisões do tribunal de contas da união. art. 179 do regimento interno do TCU. Intimação do ato impugnado por carta registrada, iniciado o prazo do art. 18 da lei nº 1.533/51 da data constante do aviso de recebimento. Decadência reconhecida. Agravo improvido.
O envio de carta registrada com aviso de recebimento está expressamente enumerado entre os meios de comunicação de que dispõe o Tribunal de Contas da União para proceder às suas intimações.
O inciso II do art. 179 do Regimento Interno do TCU é claro ao exigir apenas a comprovação da entrega no endereço do destinatário, bastando o aviso de recebimento simples. 
Da revelia do responsável Luciano Augusto Lopes
No caso vertente, a citação válida do Sr. Luciano Augusto Lopes se deu por intermédio do Edital nº 1.348, de 24/8/2020, publicado no DOU de 11/9/2020	  (nº 175, Seção 3, p. 131) , conforme cópia juntada à peça 49.
Cumpre destacar que, antes de promover a citação por edital, buscou-se localizar e citar o responsável, por intermédio do Ofício nº 36034/2020 - Seproc (peça 45) , dirigido a seu endereço constante das bases de dados da Receita Federal, obtido em pesquisas realizadas pelo TCU (peça 44) . Todavia, o ato processual não obteve êxito, conforme demonstra o AR à peça 46.
Nos processos do TCU, a revelia não leva à presunção de que sejam verdadeiras todas as imputações levantadas contra os responsáveis, diferentemente do que ocorre no processo civil, em que a revelia do réu opera a presunção da verdade dos fatos narrados pelo autor (Acórdão 1009/2018-TCU-Plenário, Relator Min. Bruno Dantas; 2369/2013 - TCU - Plenário, Relator Min. Benjamin Zymler e 2449/2013 - TCU - Plenário, Relator Min. Benjamin Zymler) . Dessa forma, a avaliação da responsabilidade do agente não pode prescindir da prova existente no processo ou para ele carreada. 
Ao não apresentar sua defesa, o responsável deixou de produzir prova da regular aplicação dos recursos sob sua responsabilidade, em afronta às normas que impõem aos gestores públicos a obrigação legal de, sempre que demandados pelos órgãos de controle, apresentar os documentos que demonstrem a correta utilização das verbas públicas, a exemplo do contido no art. 93 do Decreto-Lei 200/1967: "Quem quer que utilize dinheiros públicos terá de justificar seu bom e regular emprego na conformidade das leis, regulamentos e normas emanadas das autoridades administrativas competentes." 
Não obstante a configuração da revelia do responsável, e em prestígio ao princípio da verdade real que rege o processo no TCU, os autos foram novamente compulsados, buscando-se identificar algum elemento que pudesse ser aproveitado em favor do responsável. Todavia, não se verificou a existência de qualquer elemento nesse sentido. 
Em se tratando de processo em que a parte interessada não se manifestou acerca das irregularidades imputadas, não há elementos para que se possa efetivamente aferir e reconhecer a ocorrência de boa-fé na conduta do responsável, podendo este Tribunal, desde logo, proferir o julgamento de mérito pela irregularidade das contas, conforme os termos dos §§ 2º e 6º do art. 202 do Regimento Interno do TCU. (Acórdão 2064/2011-TCU-Primeira Câmara (relator Min. Ubiratan Aguiar) , 6.182/2011-TCU-1ª Câmara (relator Min. Weber de Oliveira) , 4.072/2010-TCU-1ª Câmara (Relator Min. Valmir Campelo) , 1.189/2009-TCU-1ª Câmara (Relator Min. Marcos Bemquerer) , 731/2008-TCU-Plenário (Relator Min. Aroldo Cedraz) .
Dessa forma, o responsável Luciano Augusto Lopes deve ser considerado revel, nos termos do art. 12, § 3º, da Lei 8.443/1992, devendo as contas serem julgadas irregulares, condenando-o ao débito apurado.
Prescrição da Pretensão Punitiva
Vale ressaltar que a pretensão punitiva do TCU, conforme Acórdão 1441/2016-TCU-Plenário, Relator Min. Benjamin Zymler, que uniformizou a jurisprudência acerca dessa questão, subordina-se ao prazo geral de prescrição indicado no art. 205 do Código Civil, que é de dez anos, contado da data de ocorrência da irregularidade sancionada, nos termos do art. 189 do Código Civil, sendo este prazo interrompido pelo ato que ordenar a citação, a audiência ou a oitiva do responsável.
No caso em exame, ocorreu a prescrição, uma vez que a irregularidade sancionada ocorreu em 31/1/2003, e o ato de ordenação da citação ocorreu em 13/7/2020 (peça 43) .
CONCLUSÃO
Em face da análise promovida na seção "Exame Técnico", verifica-se que o responsável Luciano Augusto Lopes não logrou comprovar a boa e regular aplicação dos recursos. Instado a se manifestar, optou pelo silêncio, configurando a revelia, nos termos do § 3º, do art. 12, da Lei 8.443/1992. Ademais, inexistem nos autos elementos que demonstrem a boa-fé do responsável ou a ocorrência de outras excludentes de culpabilidade.
Vale ressaltar que a jurisprudência pacífica nesta Corte é no sentido da imprescritibilidade das ações de ressarcimento ao erário (Súmula TCU 282) . Dessa forma, identificado dano ao erário, devese instaurar e julgar o processo de tomada de contas especial para responsabilizar seus agentes causadores, respeitando o direito ao contraditório e à ampla defesa, independentemente de quando ocorreram os atos impugnados.
Verifica-se também que houve a prescrição da pretensão punitiva, conforme análise já realizada (item 34) .
Assim, sugere-se que os responsáveis tenham suas contas julgadas irregulares, nos termos do art. 202, § 6º, do Regimento Interno do TCU, com a imputação do débito atualizado monetariamente e acrescido de juros de mora, nos termos do art. 202, § 1º do Regimento Interno do TCU, descontado o valor eventualmente recolhido.
Por fim, como não houve elementos que pudessem modificar o entendimento acerca das irregularidades em apuração, mantém-se a matriz de responsabilização presente na peça 40.
PROPOSTA DE ENCAMINHAMENTO
Diante do exposto, submetemos os autos à consideração superior, propondo ao Tribunal:
considerar revel o responsável Luciano Augusto Lopes (CPF: XXX.291.508-XX) , para todos os efeitos, dando-se prosseguimento ao processo, com fulcro no art. 12, § 3º, da Lei 8.443/1992; 
julgar irregulares, nos termos dos arts. 1º, inciso I, 16, inciso III, alíneas b e c, da Lei 8.443/1992, c/c os arts. 19 e 23, inciso III, da mesma Lei, as contas do responsável Luciano Augusto Lopes (CPF: XXX.291.508-XX) , condenando-o ao pagamento das importâncias a seguir especificadas, atualizadas monetariamente e acrescidas dos juros de mora, calculadas a partir das datas discriminadas até a data da efetiva quitação do débito, fixando-lhe o prazo de quinze dias, para que comprove, perante o Tribunal, o recolhimento das referidas quantias aos cofres do Fundo Nacional de Cultura, nos termos do art. 23, inciso III, alínea "a", da citada lei, c/c o art. 214, inciso III, alínea "a", do Regimento Interno do TCU.  
		Débitos relacionados ao responsável Luciano Augusto Lopes (CPF: XXX.291.508-XX) :
	Data de ocorrência
	Valor histórico (R$) 

	16/10/2001
	21.000,00

	18/10/2001
	19.000,00

	26/10/2001
	480,00

	2/1/2002
	39.000,00

	26/1/2002
	9.120,00

	1/8/2002
	5.000,00

	1/9/2002
	5.000,00

Valor atualizado do débito (com juros) em 5/2/2021: R$ 678.217,74.
autorizar, desde logo, a cobrança judicial das dívidas, caso não atendida a notificação, na forma do disposto no art. 28, inciso II, da Lei 8.443/1992;
autorizar também, desde logo, se requerido, com fundamento no art. 26, da Lei 8.443, de 1992, c/c o art. 217, §§ 1º e 2º do Regimento Interno do TCU, o parcelamento da (s) dívida (s) em até 36 parcelas, incidindo, sobre cada parcela, corrigida monetariamente, os correspondentes acréscimos legais, fixando-lhe o prazo de quinze dias, a contar do recebimento da notificação, para comprovar, perante o Tribunal, o recolhimento da primeira parcela, e de trinta dias, a contar da parcela anterior, para comprovar os recolhimentos das demais parcelas, devendo incidir, sobre cada valor mensal, atualizado monetariamente, os juros de mora devidos, no caso do débito, na forma prevista na legislação em vigor, alertando o responsável de que a falta de comprovação do recolhimento de qualquer parcela importará o vencimento antecipado do saldo devedor, nos termos do § 2º do art. 217 do Regimento Interno deste Tribunal; 
enviar cópia do Acórdão a ser prolatado à Procuradoria da República no Estado de São Paulo, nos termos do § 3º do art. 16 da Lei 8.443/1992, c/c o § 7º do art. 209 do Regimento Interno do TCU, para adoção das medidas cabíveis; e
enviar cópia do Acórdão que vier a ser proferido ao Secretaria Especial da Cultura e ao responsável, para ciência;
informar à Procuradoria da República no Estado de São Paulo, ao Secretaria Especial da Cultura e ao responsável que a presente deliberação, acompanhada do Relatório e do Voto que a fundamenta, está disponível para a consulta no endereço www.tcu.gov.br/acordaos, além de esclarecer que, caso requerido, o TCU poderá fornecer sem custos as correspondentes cópias, de forma impressa; e
informar à Procuradoria da República no Estado de São Paulo que, nos termos do parágrafo único do art. 62 da Resolução TCU 259/2014, os procuradores e membros do Ministério Público credenciados nesta Corte podem acessar os presentes autos de forma eletrônica e automática, ressalvados apenas os casos de eventuais peças classificadas como sigilosas, as quais requerem solicitação formal."
	É o relatório.

não há

Procurador Marinus Eduardo De Vries Marsico.

TOMADA DE CONTAS ESPECIAL. RECURSOS CAPTADOS POR INTERMÉDIO DO PROJETO CULTURAL PRONAC 01-2704, TENDO COMO OBJETO A OFICINA DE MONTAGEM TEATRAL, QUE CONSISTIA NA REALIZAÇÃO DE OFICINAS PARA APROXIMADAMENTE NOVENTA PESSOAS, MINISTRANDO CURSOS NAS ÁREAS DE ELABORAÇÃO E PESQUISAS DE TEXTO, INTERPRETAÇÃO, CRIAÇÃO E DESENVOLVIMENTO DE CENÁRIOS E FIGURINOS, ELABORAÇÃO E EXECUÇÃO DE TRILHAS SONORA. CITAÇÃO. REVELIA. CONTAS IRREGULARES. DÉBITO. PRESCRIÇÃO DA PRETENSÃO PUNITIVA.

TOMADA DE CONTAS ESPECIAL (TCE)

Secretaria de Controle Externo de Tomada de Contas Especial (SecexTCE).

Trago ao colegiado tomada de contas especial instaurada pela Secretaria Especial de Cultura, em desfavor do Sr. Luciano Augusto Lopes, em razão da não comprovação da regular aplicação dos recursos captados por força do projeto cultural denominado "OFICINA DE MONTAGEM TEATRAL" (Pronac 01-2704) , cujo objetivo consistia na "realização de oficinas para aproximadamente 90 (noventa) pessoas, ministrando cursos nas áreas: Elaboração e Pesquisas de Texto, Interpretação, Criação e Desenvolvimento de Cenários e Figurinos, Elaboração e Execução de Trilhas Sonora, prevista a apresentação de 08 (oito) espetáculos, sem a cobrança de ingressos".
2.	No âmbito do Tribunal, o responsável foi regularmente citado pela irregularidade a seguir especificada, conforme instrução que orientou a citação, às peças 41/43:
	"não comprovação da boa e regular aplicação dos recursos captados com base em incentivo cultural, em virtude da insuficiência da prestação de contas, na qual se constatou indícios de restrição do produto cultural, exclusivamente, a público privado, e de que não teriam sido ofertadas as 6 (seis) oficinas de montagem teatral para comunidades escolares, e a realização de 8 (oito) apresentações do espetáculo resultante, na forma proposta no Pronac 01-2704."
3.	Constam dos autos as providências adotadas pela unidade técnica para realizar a citação do responsável (peça 50) , bem como a conclusão sobre a necessidade de citação editalícia, tendo em vista a ineficácia da utilização do endereço constante da base da Receita Federal e a não identificação de outros endereços. Promovida referida citação, o responsável deixou transcorrer sem resposta o prazo para apresentação de alegações de defesa ou para recolhimento do débito apontado, devendo o Tribunal considerá-lo revel para todos os efeitos, dando-se prosseguimento ao processo, nos termos do §3º do art. 12 da Lei 8.443/1992.
4.	No mérito, acolho a íntegra da instrução da unidade técnica, homologada pelo Ministério Público junto ao TCU, cujos fundamentos adoto como razões de decidir, sem prejuízo dos breves comentários a seguir.
5.	Verifico da instrução técnica que a irregularidade está adequadamente caracterizada e representa substrato factual para o julgamento das contas do Sr. Luciano Augusto Lopes, porquanto tal responsável, ao não comparecer aos autos, deixou de elidir a irregularidade apontada e tampouco conseguiu justificar a conduta que lhe foi atribuída, acarretando prejuízos aos erário federal.
6.	Com efeito, a instrução técnica consignou os elementos necessários para caracterizar a conduta inquinada, o nexo de causalidade entre esta e a irregularidade geradora do dano e restou configurada conduta ao menos culposa do responsável, conforme resumido na peça instrutiva e reproduzido no relatório que antecede este voto. 
7.	Além disso, o valor do dano foi adequadamente quantificado, especificados os correspondentes valores nominais e as respectivas datas de ocorrência, nos termos da legislação de regência, conforme expresso na instrução técnica que orientou a citação dos responsáveis (peça 50) , bem como na instrução de mérito.
8.	Concordo, também, com o exame técnico, quando propõe, com a concordância do Ministério Público junto ao TCU que, diante da revelia do Sr. Luciano Augusto Lopes, da ausência de elementos capazes de elidir a irregularidade que lhe foi atribuída e inexistindo nos autos elementos que permitam concluir pela ocorrência de boa-fé ou de outros excludentes de culpabilidade na conduta, as suas contas sejam julgadas irregulares e que o responsável seja condenado em débito, nos termos indicados pela unidade instrutiva.
9.	Por fim, acolho igualmente o exame técnico quando aponta a ocorrência da prescrição da pretensão punitiva do Tribunal no presente caso, pelos motivos que especifica, verbis, a determinar a impossibilidade de aplicação de penalidade ao responsável:
"33.	Vale ressaltar que a pretensão punitiva do TCU, conforme Acórdão 1441/2016-TCU-Plenário, Relator Min. Benjamin Zymler, que uniformizou a jurisprudência acerca dessa questão, subordina-se ao prazo geral de prescrição indicado no art. 205 do Código Civil, que é de dez anos, contado da data de ocorrência da irregularidade sancionada, nos termos do art. 189 do Código Civil, sendo este prazo interrompido pelo ato que ordenar a citação, a audiência ou a oitiva do responsável.
34.	   No caso em exame, ocorreu a prescrição, uma vez que a irregularidade sancionada ocorreu em 31/1/2003, e o ato de ordenação da citação ocorreu em 13/7/2020 (peça 43) .".
	Ante todo o exposto, em linha com os pareceres da unidade técnica e do Ministério Público junto ao TCU, voto no sentido de que o Tribunal acolha a minuta de acórdão que ora submeto ao Colegiado.
TCU, Sala das Sessões, em 26 de outubro de 2021.
Ministro JOÃO AUGUSTO RIBEIRO NARDES
Relator